【裁判字號】    89,訴,236
【裁判日期】    890731
【裁判案由】    商業會計法等
【裁判全文】
臺灣臺北地方法院刑事判決                          八十九年度訴字第二三六號
    公  訴  人  臺灣臺北地方法院檢察署檢察官
    被      告  乙○○
右列被告因商業會計法等案件，經檢察官提起公訴（八十八年度偵字第二五七九四號
、第二五八五六號），本院判決如左：
    主  文
乙○○公司負責人為納稅義務人，以不正當方法逃漏稅捐，處有期徒刑月；又連續
商業負責人，以明知為不實之事項，而填製會計憑證，處有期徒刑伍月；應執行有期
徒刑陸月。
    事  實
一、乙○○係設於台北市○○○路○段三六號六樓納稅義務人「和鐵實業有限公司」
    （以下簡稱和鐵公司）之董事及設於同址納稅義務人「萬府興業股份有限公司」
    （以下簡稱萬府公司）之總經理，為公司法第八條所稱之公司負責人及商業會計
    法第四條所稱之商業負責人，且為從事業務之人，負有據實製作薪資所得扣繳暨
    免扣繳憑單之義務。其於民國八十五年一月底前某日（依所得稅法第九十二條第
    一項之規定：第八十八條各類所得稅款之扣繳義務人，應於每年一月底前將上一
    年內扣繳各納稅義務人之稅款數額，開具扣繳憑單，彙報稽徵機關查核），明知
    甲○○、丁○○及丙○○於八十四年間並未在和鐵公司及萬府公司任職，亦未曾
    領取薪資，竟基於填製不實會計憑證之概括犯意，利用不知情之會計人員，連續
    於其業務上作成性質屬於會計憑證之「八十四年度各類所得扣繳暨免扣繳憑單」
    （以下簡稱扣繳憑單），分別虛偽登載甲○○、丁○○及丙○○於八十四年間在
    和鐵公司薪資所得為新台幣（下同）二十八萬六千元、二十八萬六千元及十九萬
    二千五百元，於八十四年一月至同年十一月間在萬府公司薪資所得為二十九萬一
    千五百元、二十九萬一千五百元及十九萬二千五百元，並於八十五年二月二十日
    起至三月底止某日（依所得稅法第七十一條規定：納稅義務人應於每年二月二十
    日起至三月底止，填具結算申報書，向該管稽徵機關申報），持該不實之扣繳憑
    單委由不知情之會計人員，持向財政部台北市國稅局中山稽徵所申報上開二公司
    八十四度之營利事業所得稅而行使之，致納稅義務人和鐵公司以此不正當之方法
    逃漏營利事業所得稅十八萬五千零二十二元，足生損害於甲○○、丁○○及丙○○及稅捐稽徵機關課稅之正確性。
二、案經被害人甲○○、丁○○及丙○○訴由台灣台北地方法院檢察署檢察官偵查起
    訴。
    理  由
一、訊據被告乙○○固不否認提供告訴人甲○○、丁○○及丙○○之上開所得金額委
    由不知情之會計人員以租賃所得之方式申報稅捐等事實，惟矢口否認有何違反稅
    捐稽徵法及偽造文書之犯行，辯稱：係公司會計人員誤將租賃所得申報為薪資所
    得云云。經查，右揭犯罪事實，業經告訴人甲○○、丁○○及丙○○於偵審中指
    訴歷歷，並有財政部台北市國稅局八十九年三月二十七日財北國稅審三字第八九
    一二０八一五號函及八十九年五月二十九日財北國稅審三字第八九０二０一００
    號函所檢送之扣繳憑單影本在卷可稽。次查，和鐵公司及萬府公司申報八十四年
    度營利事業所得稅之承辦人員均為被告乙○○，此有上開函所檢送之營利事業單
    位帳簿處理人員申報表影本各一紙在卷可稽；而被告係和鐵公司及萬府公司之實
    際負責人，而告訴人之身分證件均係由被告乙○○交付公司會計人員處理等情，
    業經被告乙○○自承在卷；又申報薪資之會計人員，其與公司營收既無利害關係
    ，自無擅將租賃所得改列員工薪資以申報稅捐而甘冒觸法之理；參以被告乙○○
    身為公司之實際負責人，其就公司營運所為之各項支出，均屬評估營運成本及獲
    利之要件，是其就虛列員工薪資一事尚難推諉不知。是其上開所辯，要屬卸責之
    詞，不足採信。又納稅義務人和鐵公司以虛列告訴人甲○○及丁○○八十四年度
    薪資所得之不正當方法，而逃漏該公司八十四年度之營利事業所得稅額十三萬六
    千八百九十七元，此有財政部台北市國稅局八十九年三月二十七日財北國稅審三
    字第八九０二０一００號函在卷可參；而依該函所檢附之違章補徵核算表內所載
    計算公式核算結果，納稅義務人和鐵公司虛列告訴人甲○○、丁○○及丙○○八
    十四年度薪資所得，而逃漏該公司之八十四年度營利事業所得稅額，其總金額應
    為十八萬五千零二十二元。綜上所述，本件事證明確，被告犯行堪以認定，應予
    依法論科。
二、按營利事業填報「各類所得扣繳暨免扣繳憑單」，乃附隨其業務而製作，為業務
    上所掌文書，此種扣繳憑單內容如有不實，而足生損害於公眾及他人，即係犯業
    務上登載不實文書之罪名（最高法院七十年九月二十一日第九次刑事庭會議決議
    可資參照）；又各類所得扣繳暨免扣繳憑單係屬商業會計法所規定之原始憑證，
    此有經濟部八十八年五月四日經（八八）商字第八八二０九三八五號函附卷可稽
    （最高法院八十七年台上字第五六七號判決可資參照）。查被告乙○○係和鐵實
    業有限公司及之董事及萬府興業股份有限公司之總經理，此有台北市政府建設局
    八十九年二月十七日北市建商二字第八九二六一九三八號函所檢附之公司變更登
    記事項卡及公司資料查詢表在卷可稽，參諸被告乙○○自承其係萬府興業股份有
    限公司之實際負責人，自屬公司法第八條所規定之公司負責人，而為商業會計法
    第四條所稱之商業負責人。其明知被害人甲○○、丁○○及丙○○未在上開二公
    司領取薪資，乃製作不實會計憑證之扣繳憑單，足以生損害於被害人甲○○、丁○○、丙○○及稅捐稽徵機關課徵稅捐之正確性，其復利用不知情之會計人員持
    扣繳憑單向稅捐機關申報，核其所為，係犯商業會計法第七十一條第一款之以明
    知為不實之事項而填製會計憑證罪。又被告乙○○為納稅義務人和鐵公司之負責
    人，其虛列被害人甲○○、丁○○薪資以逃漏稅捐之行為，係犯稅捐稽徵法第四
    十七條第一款、第四十一條之公司負責人以不正當方法為公司逃漏稅捐罪。其明
    知不實事項而據以填製會計憑證，並持該不實之憑證申報稅捐之行為，均係利用
    不知情之人員為之，應屬間接正犯。其先後多次填製不實會計憑證之犯行，時間
    緊接，方法相同，所犯為構成要件相同之罪名，顯係基於概括犯意而為之，為連
    續犯，應依刑法第五十六條之規定論以一罪，並加重其刑。公訴意旨認被告製作
    被害人甲○○、丁○○及丙○○扣繳憑單之犯行，係屬想像競合犯，尚有未洽；
    另公訴意旨雖未敘及被告乙○○虛列告訴人丙○○於八十四年度在和鐵公司之薪
    資所得十九萬二千五百元而製作不實之扣繳憑單以逃漏稅捐之犯行，然此部分犯
    行與前開論罪科刑部分既有連續犯之裁判上一罪之關係，應為起訴效力所及之，
    本院自得併予審理。次按公司為法人，公司負責人為自然人，二者在法律上並非
    同一人格主體。公司負責人為公司之代表，其為公司所為行為，應由公司負責。
    故公司負責人為公司以不正當方法逃漏稅捐，因納稅義務人為公司，其所觸犯稅
    捐稽徵法第四十一條之罪之犯罪或受罰主體，仍為公司，而非公司負責人，僅因
    公司於事實上無從擔負自由刑之責任，基於刑事政策上之考慮，同法第四十七條
    第一款將納稅義務人之公司應處徒刑之規定，轉嫁於公司負責人。是公司負責人
    依該條款而適用徒刑之處罰，乃屬代罰之性質，並非因其本身之犯罪而負行為責
    任。公司負責人為納稅義務人之公司以不正當方法逃漏稅捐，既非稅捐稽徵法第
    四十一條之犯罪或受罰主體，僅依同法第四十七條第一款之規定，代替公司受徒
    刑之處罰，自與其本身為犯罪主體所犯其他罪名（如刑法第二百十六條、第二百
    十五條、商業會計法第七十一條第一款等罪）間，不具牽連犯關係（最高法院八
    十八年度台非字第一四九號判決可資參照）。是被告乙○○所犯上開二罪，犯意
    各別，罪名互異，應予分論併罰。又按，商業會計法第七十一條第一款之處罰規
    定，與刑法第二百十五條所規範之犯罪態樣相同，即係後者之特別法，依特別法
    優於普通法，自應優先適用商業會計法第七十一條第一款之填製不實會計憑證罪
    處斷，而無適用刑法第二百十五條之餘地；又商業會計法第七十一條第一款之填
    製不實之會計憑證罪，原即含有業務上登載不實之本質，被告持該不實憑證申報
    稅捐，即不應再論以刑法第二百十六條、第二百十五條之行使業務上登載不實文
    書罪（最高法院七十九年度台上字第四九六四號、八十七年度台上字第一一號判
    決可資參照），附此敘明。爰審酌被告乙○○於本件犯罪前雖未曾受有期徒刑以
    上刑之宣告，有臺灣高等法院檢察署刑案紀錄簡覆表在卷可稽，然其以上述方式
    申報稅捐，足生損害於該遭虛報薪資所得之個人及稅捐稽徵機關審核稅額之正確
    性，且所虛報金額高達一百五十四萬元，逃漏稅捐金額為十八萬五千零二十二元
    ，復於犯後尚能坦承部分犯行，及其品行、犯罪之動機、目的、手段、所生危害
    、所得利益及犯罪後態度等一切情狀，分別量處如主文所示之刑，並定其應執行
    刑。
三、公訴意旨另略以：被告乙○○係納稅義務人和鐵公司之負責人及納稅義務人萬府
    公司之實際負責人，並為商業會計法所稱之商業負責人。明知告訴人甲○○、丁○○及丙○○並未在和鐵、萬府公司工作及支薪，竟偽造自八十四年一月起至同
    年十一月止，在該二公司工作向其分別支領工資五十七萬七千五百元（即和鐵公
    司為二十八萬六千元，萬府公司為二十九萬一千五百元）、五十七萬七千五百元
    （即和鐵公司為二十八萬六千元，萬府公司為二十九萬一千五百元）、十九萬二
    千五百元（僅為萬府公司）之工資表，且製成扣繳憑單，而後持向財政部台北市
    國稅局中山稽徵所提出申報，以此方法逃漏營利事業所得稅，足以生損害於告訴
    人及稅捐稽徵機關對於稅捐稽徵之正確性。因認被告乙○○就偽造工資表之行為
    亦涉有商業會計法第七十一條第一款之以明知為不實之事項而填製會計憑證罪嫌
    ；又就填製不實之書表申報稅捐之行為，涉有刑法第二百十六條、第二百十五條
    之行使業務登載不實文書罪嫌；另就申報萬府公司之營利事業所得稅部分涉有違
    反稅捐稽徵法第四十一條、第四十七條之詐術逃漏稅捐罪嫌等語。按犯罪事實應
    依證據認定之，無證據不得推定其犯罪事實，刑事訴訟法第一百五十四條定有明
    文。公訴意旨固認被告乙○○涉有偽造工資表之犯行，然遍查全部卷宗結果，均
    無公訴人所稱之工資表；又本院依職權函請稅捐稽徵機關提供和鐵公司及萬府公
    司之工資表結果，該二公司於申報八十四年度營利事業所得稅時，並未檢附相關
    工資表，此有財政部台北市國稅局八十九年三月二十七日財北國稅審三字第八九
    一二０八一五號函附卷可稽；又被告乙○○於本院審理中亦稱並不知悉該二公司
    有無製作薪資清冊等語，是和鐵公司及萬府公司有無製作如公訴人所稱之工資表
    即有疑問；且綜觀卷內事證，尚無積極證據足認被告乙○○有何偽造工資表之行
    為，是被告乙○○所涉此部份犯行尚屬無法證明。次按公訴意旨所稱填製不實書
    表申報稅捐之行使業務登載不實文書犯行，經本院核閱全部卷宗結果，並無相關
    文件資料，且公訴人亦未具體指明為何種文書；況刑法第二百十五條所謂業務上
    登載不實之文書，乃指基於業務關係，明知為不實之事項，而登載於其等業務上
    作成之文書而言。公司、行號向稅捐機關申報稅捐，係履行其公法上納稅之義務
    ，並非業務行為，是公司、行號填寫之申報書，並非證明會計事項之會計憑證，
    尚無成立刑法第二百十五條之業務上文書登載不實罪及修正前商業會計法第六十
    六條第一款之填製不實會計憑證罪之餘地（最高法院八十四年度台上字第五九九
    九號判決可資參照），是公訴意旨所稱被告乙○○就此部分涉有行使業務登載不
    實文書犯行，尚無積極證據證明，自難以該罪相繩。又按稅捐稽徵法第四十一條
    之規定，係屬結果犯，除犯罪之目的在逃漏稅捐外，並須有逃漏應繳納之稅捐之
    結果事實，始足構成本法條之罪。查被告乙○○實際負責之萬府公司於八十四年
    度虛報告訴人甲○○、丁○○及丙○○薪資所得，因該公司所得額仍為虧損，核
    無漏稅額，此有上開財政部台北市國稅局函附卷可稽，是被告乙○○雖虛報告訴
    人薪資，然並未因而產生逃漏稅捐之結果，核與稅捐稽徵法第四十一條之構成要
    件未合，是自難以該公司有虛報薪資之情事，逕令其實際負責人即被告負稅捐稽
    徵法第四十七條、第四十一條之罪責。此外，本院復查無其他積極證據足資證明
    被告確有公訴意旨所稱之上開逃漏稅捐、行使業務登載不實文書及填製不實會計
    憑證之犯行，是被告所涉前開犯行，均屬無從證明，本均應為無罪之諭知，然公
    訴意旨認此部分之犯行與前開論罪科刑部分均屬裁判上一罪之關係，爰均不另為
    無罪之諭知。
據上論斷，應依刑事訴訟法第二百九十九條第一項前段、商業會計法第七十一條第一
款、稅捐稽徵法第四十一條、第四十七條第一款、刑法第十一條前段、第五十六條、
第五十一條第五款、罰金罰鍰提高標準條例第一條前段，判決如主文。
本案經檢察官柯金柱到庭執行職務。
中    華    民    國      八十九      年      七      月      三十一    日
                                      臺灣臺北地方法院刑事第九庭
                                              法  官  黃雅君
右正本證明與原本無異。
如不服本判決，應於判決送達後十日內，向本院提出上訴狀。
                                              書記官  陳怡如
中    華    民    國      八十九      年      八  月        四      日
附錄本案論罪科刑法條：
商業會計法第七十一條第一款
商業負責人、主辦及經辦會計人員或依法受託代他人處理會計事務之人員有左列情事
之一者，處五年以下有期徒刑、拘役或科或併科新台幣十五萬元以下罰金：
一、以明知為不實之事項，而填製會計憑證或記入帳冊者。
稅捐稽徵法第四十一條
納稅義務人以詐術或其他不正當方法逃漏稅者，處五年以下有期徒刑、拘或科或併科
一千元以下罰金。
稅捐稽徵法第四十七條第一款
本法關於納稅義務人、扣繳義務人及代徵人應處徒刑之規定，於左列之人適用之：
一、公司法規定之公司負責人。
二、民法或其他法律規定對外代表法人之董事或理事。
三、商業登記法規定之商業負責人。
四、其他非法人團體之代表人或管理人。


司法院資訊處製作；財團法人民間司法改革基金會備份。
